【裁判字號】    97,簡上,59
【裁判日期】    971008
【裁判案由】    竊盜
【裁判全文】
臺灣新竹地方法院刑事判決              97年度簡上字第59號
公  訴  人  臺灣新竹地方法院檢察署檢察官
上  訴  人
即  被  告  乙○○
輔  佐  人  丙○○
上列上訴人因竊盜案件，不服本院九十七年度竹簡字第一五三號
，中華民國九十七年二月十三日第一審判決（聲請簡易判決處刑
書案號：九十七年度速偵字第一二四號），提起上訴，本院依通
常程序審理並自為第一審判決如下：
    主  文
原判決撤銷。
乙○○無罪。
    理  由
一、聲請簡易判決處刑意旨略以：被告乙○○意圖為自己不法之
    所有，於民國九十七年一月九日晚上八時二十分許，在新竹
    市○○路十一號美華泰百貨公司二樓，趁該店副店長甲○○
    疏於注意之際，徒手竊取置於內衣專賣區之HANG TEN牌女性
    內褲二件（價值新臺幣《下同》二百九十元），得手後置於
    其穿著之褲袋內，後迅速下樓往大門離去，嗣觸動該公司之
    警報器，由甲○○報警處理而查獲，並扣得上開女性內褲二
    件，因認被告乙○○涉犯刑法第三百二十條第一項之竊盜罪
    嫌等語。
二、按行為時因精神障礙或其他心智缺陷，致不能辨識其行為違
    法或欠缺依其辨識而行為之能力者，不罰。刑法第十九條第
    一項定有明文。又不能證明被告犯罪或其行為不罰者，應諭
    知無罪之判決，刑事訴訟法第三百零一條第一項亦有明文。
三、查被告迭於警詢、檢察官訊問時及本院準備程序訊問時坦白
    承認上開竊盜犯行（見偵查卷第七、八、二八、二九頁、本
    院卷第二七頁），核與證人甲○○於警詢中之指證情節相符
    （見偵查卷第十一頁），並有新竹市警察局第二分局東門派
    出所搜索扣押筆錄及扣押物品目錄表、贓物認領保管單、贓
    物照片各一紙附卷可憑（見偵查卷第十三至十八頁），堪認
    被告上開自白應與事實相符，而本件之輔佐人即被告之弟丙
    ○○於本院準備及審理程序訊問時均稱：被告作錯事應自己
    負責，但以被告患有重度智障、精神分裂症之情形，是否適
    合原審判決之拘役二十日請本院斟酌，家人都會跟被告說哪
    些事情是對的，哪些事情是不能做的，但他隔天就會忘記，
    被告一直有家人在照顧，也都有固定服藥，如果之後他控制
    能力愈來愈弱，就可能考慮送去療養機構強制治療等語，並
    提出被告之中華民國殘障手冊、新竹醫院診斷證明書、全民
    健康保險重大傷病證明申請書、重大傷病免自行部份負擔證
    明卡各一件資為佐證。
四、經查，有關被告行為時之精神狀態，經財團法人天主教湖口
    仁慈醫院精神醫學部鑑定結果略認：（關於會談歷程部分）
    個案（被告）對於自己幾歲不清楚，口齒不清楚，對於問題
    的回答多為傻笑，知道一千元及一百元之鈔票，也知道一千
    元可以換十張一百元，但是不知道一千元買三百元的東西可
    以找多少錢，平時會固定去一家麵店買麵，生活模式變化不
    大，對於不熟悉的東西，不知道如何處理，平時都走固定的
    路線，不曾攻擊過他人，偷竊行為都是固定偷女用內衣褲；
    （關於精神狀態檢查部分）對於偷竊行為，在認知層面上，
    知道這是偷竊行為，但是在法律層次上，似乎不是很清楚可
    能的後果，但是可以理解什麼叫做被關起來，在道德層次上
    ，不瞭解在社會互動上的交易行為模式，過去多次見到自己
    喜歡的東西，拿走就跑了，與典型的戀物癖竊盜行為還有一
    些差別，就個案而言，整個病程並未出現妄想或幻聽症狀，
    但認知功能減退，現實感差，社會功能差，判斷能力減弱，
    行為時之精神狀態，應有精神耗弱，對於自身當時的行為能
    力，對於外界事務知覺、理會、判斷能力，相對有較普通人
    之平均程度顯然有減弱其自由決定意思能力之現象等語，有
    該院九十七年五月七日司法鑑定報告書一件在卷可稽（見本
    院卷第二一、二二頁），由該鑑定結果，足認被告於本件行
    為時確有精神障礙及心智缺陷情事，且其程度已達不能辨識
    其行為違法且欠缺依其辨識而行為之能力，則輔佐人所為上
    開主張，非無理由。再者，被告於本院審理時，就本院對其
    所為關於家裡兄弟姊妹之排行為何、平日跟誰住、本件案發
    當日為何至案發地點、有無吃早餐、有無洗澡、平常做什麼
    事等詢問，不是回答不正確就是僅能簡單回答稱：不知道、
    沒有等語（見本院卷第三五頁背面至三七頁），顯然被告對
    於外界事務之知覺理會、判斷及自由決定意思之能力確低於
    常人，本院認依前揭法條意旨，其所為之竊盜行為應屬不罰
    ，依法應諭知無罪之判決。
五、按因刑法第十九條第一項之原因而不罰者，其情狀足認有再
    犯或有危害公共安全之虞時，令入相當處所，施以監護，刑
    法第八十七條第一項定有明文。經查：被告所為本件竊盜女
    用內衣褲之行為，對被害人所造成之損失，並非嚴重，且被
    告因其智能障礙及精神疾病，自幼起迄今一直由輔佐人丙○
    ○等家人陪同持續就醫控制當中，此業據輔佐人陳述在卷，
    並有輔佐人提出之上開書證在卷可憑。綜上以觀，被告在輔
    佐人等家人之細心照顧及監護下，應無再犯之虞，且被告對
    於社會之危險性，尚屬輕微，透過家人陪同被告按時就醫治
    療病情之方式，其病情應可妥善控制，亦無危害公共危險之
    虞，況依保安處分第四十六條規定：因有刑法第十九條第一
    項、第二項或第二十條之情形，而受監護處分者，檢察官應
    按其情形，指定精神病院、醫院、慈善團體及其最近親屬或
    其他適當處所，顯見由被告之最近親屬監護被告，亦屬妥適
    之方法，本院審酌被告家人有能力及意願照顧並監護被告，
    本件爰不為命被告入相當處所施以監護之宣告，附此敘明。
六、檢察官聲請以簡易判決處刑之案件，法院於審理後，認應為
    無罪之判決，應適用通常程序審判之，刑事訴訟法第四百五
    十二條、第四百五十條之一第四項第三款分別定有明文。又
    管轄第二審之地方法院合議庭受理簡易判決上訴案件，應依
    通常程序審理；其認案件有刑事訴訟法第四百五十二條之情
    形者，應撤銷原判決，逕依通常程序為第一審判決。查本案
    被告於行為時因智能障礙、精神分裂症，致不能辨識其行為
    違法且欠缺依其辨識而行為之能力而不罰，原審未及審酌上
    述情事，逕依簡易判決處刑，對於被告論罪科刑，尚屬有誤
    ，上訴意旨據此請求改判，其上訴為有理由，應由本院撤銷
    原判決，自為第一審判決而為無罪之諭知。
據上論斷，應依刑事訴訟法第四百五十五條之一第一項、第三項
、第四百五十二條、第四百五十一條之一第四項但書第三款、第
三百六十九條第一項前段、第三百六十四條、第三百零一條第一
項，判決如主文。
本案經檢察官陳麗芬到庭執行職務。
中    華    民    國    97    年    10    月    8     日
                  刑事第六庭審判長法  官  遲中慧
                                  法  官  黃美盈
                                  法  官  魏瑞紅
以上正本證明與原本無異。
如不服本判決應於收受本判決後10日內向本院提出上訴書狀，上
訴書狀應敘述具體理由。上訴書狀未敘述上訴理由者，應於上訴
期間屆滿後20日內補提理由書狀於本院 (均須按他造當事人之人
數附繕本 )「切勿逕送上級法院」。
中    華    民    國    97    年    10    月    8     日
                                  書記官  吳月華


司法院資訊處製作；財團法人民間司法改革基金會備份。
